【裁判字號】    95,上易,775
【裁判日期】    951225
【裁判案由】    詐欺
【裁判全文】
臺灣高等法院高雄分院刑事判決         95年度上易字第775號
    上  訴  人  臺灣高雄地方法院檢察署檢察官
    被      告  甲○○
上列上訴人因被告詐欺案件，不服臺灣高雄地方法院95年度易字
第883 號中華民國95年9 月26日第一審判決（起訴案號：臺灣高
雄地方法院檢察署95年度偵緝字第846 號），提起上訴，本院判
決如下：
    主  文
上訴駁回。
    事  實
一、緣甲○○曾於民國88、89年任職三商美邦人壽保險股份有限
    公司（下稱三商人壽公司）期間，向乙○○招攬下述2 份保
    單（下稱系爭保單）：(一)被保險人為乙○○之祥安終身壽險
    ，保單號碼：000000000000、生效日：88年12月10日、保費
    ：半年繳新台幣（下同）13,033元。(二)被保險人為鍾志成之
    六年期繳費金富利終身保險，保單號碼：000000000000、生
    效日：89年6 月26日、保費：半年繳28,612元。又甲○○已
    於92年10月13日自三商人壽公司離職，竟意圖為自己不法所
    有，隱瞞其已離職之事實，於92年12月間某日，在乙○○位
    於高雄市小港區○○○路租屋處，佯稱仍係保險業務專員為
    詐術，向乙○○收取前述2 份保單92年12月份之保費，致使
    乙○○陷於錯誤，誤以為其仍為三商人壽公司之業務員，而
    交付共41,645元之保費（下稱系爭保費）。嗣後，乙○○於
    93年10月間因發生車禍，向三商人壽公司請求理賠未果，始
    知受騙。
二、案經被害人乙○○訴請臺灣高雄地方法院檢察署檢察官偵查
    起訴。
    理  由
甲、程序方面：
一、按被告以外之人於偵查中向檢察官所為之陳述，除顯有不可
    信之情況者外，得為證據；又被告以外之人於審判外之陳述
    ，雖不符前4 條之規定，而經當事人於審判程序同意作為證
    據，法院審酌該言詞陳述或書面陳述作成時之情況，認為適
    當者，亦得為證據；當事人、代理人或辯護人於法院調查證
    據時，知有第159 條第1 項不得為證據之情形，而未於言詞
    辯論終結前聲明異議者，視為有前項之同意，刑事訴訟法第
    159 條之1 第2 項、第159 條之5 分別定有明文。
二、查證人即告訴人乙○○於偵查中之結證及警詢之陳述，雖均
    屬傳聞證據；惟依現階段刑事訴訟法規定，檢察官係代表國
    家偵查犯罪、實施公訴，依法有訊問被告、證人、鑑定人之
    權，而實務運作時，檢察官偵查中向被告以外之人所取得之
    陳述，原則上均能遵守法律規定，不致於違法取供，故可信
    度極高，且本案被告並未提出前揭檢察官訊問下之陳述有何
    顯不可信之情事；另關於警詢之陳述部分，檢察官、被告於
    本院言詞辯論終結前，均未對之聲明異議，且本院審酌乙○○警詢陳述作成時之情況，並無不適當之情形，是依上開規
    定，前揭陳述均得作為本案證據。
乙、實體方面：
一、訊據被告甲○○固不否認有於前述時、地，向告訴人乙○○
    收取系爭保費之事實，然矢口否認有何詐欺取財犯行，辯稱
    ：當初係為服務保戶，才會在離職後仍向乙○○收取系爭保
    費，然已轉交三商人壽公司業務員「阿宏」，不知「阿宏」
    為何沒繳回公司等語。
二、經查：
（一）被告係以隱瞞已自三商人壽公司離職，佯稱保險業務專員
      身份為詐術，於離職後仍向告訴人乙○○收取系爭保費等
      情，業經乙○○於警詢、偵查及原審訊問時結證屬實，並
      有三商人壽公司94年11月4 日（94）三法字第111 號函及
      所附系爭保單繳費明細表、95年8 月30日（95）三法字第
      00091 號函及所附業務員服務紀錄及處理經過表、95年9
      月8 日（95）三法字第00095 號函及所附保費通知單在卷
      可稽（見偵查(二)卷第30頁、第31頁、原審卷第36頁至第42
      頁），堪信為真實。
（二）被告雖辯稱：收取系爭保費並無為自己不法所有之意圖等
      語；然被告初於偵查中供稱：系爭保費連同皮包，於92年
      12月間一起在台南遺失，但我沒有報警等語（見偵查(三)卷
      第14頁、第15頁），然該次其所遺失之金額至少41,645元
      ，已逾一般人1 個月之薪資，損失可謂慘重，卻未曾報警
      處理，毫無找回遺失金錢之企圖，顯然背離常情，而難以
      採信；又被告嗣於原審審理時改稱：系爭保費已交給三商
      人壽公司業務員「阿宏」，我只見過他一面，沒有他的電
      話或其他聯絡資料，不知他為何沒繳等語（見原審卷第51
      頁、第52頁），然系爭保費數額不少，業如前述，且被告
      先前即任職於三商人壽公司，若果真要請該公司在職業務
      員轉交保費，當可委託熟識之同事或主管，而無交由不知
      真實姓名、年籍、聯絡方式之人轉交之理；參以，被告確
      係故意隱瞞離職事實，仍向告訴人乙○○收取保費，已如
      前述，而其所辯復有前後不一，差異極大。
（三）綜上所述，足見被告辯稱無不法所有意圖等語，均屬事後
      卸責之詞，不足採信。本件事證明確，被告詐欺取財犯行
      ，堪以認定。
三、按行為後法律有變更者，適用行為時之法律，但行為後之法
    律有利於行為人者，適用最有利於行為人之法律，刑法第2
    條第1 項定有明文。查被告行為後，如附表所示被告論罪科
    刑所應適用之刑法條文，業於94年2 月2 日修正公布，並於
    95年7 月1 日生效施行；經個別比較新舊法，及依最高法院
    24年上字第4634號判例意旨，就本案罪刑有關之一切情形綜
    其全部結果比較後，認修正施行後之現行刑法條文規定並未
    較有利於行為人；是依前開說明，本案自應適用修正施行前
    之刑法條文而為處斷。
四、按刑法第339 條之詐欺罪，其成立固以行為人有施用詐術之
    行為為必要，然所謂詐術行為，不以積極之語言、文字、肢
    體、舉動或兼有之綜合表態等為限，其因消極之隱瞞行為，
    致使被害人陷於錯誤，亦包括在內；是被告甲○○隱瞞其已
    離職之事實，利用告訴人乙○○誤以為其係有權代收保費業
    務員之錯誤，而詐取系爭保費，核被告所為，係犯修正前刑
    法第339 條第1 項之詐欺取財罪。按前項詐欺罪之成立，以
    意圖為自己或第三人不法之所有，以詐術使人將本人或第三
    人之物交付為要件，與侵占罪之主觀要件，須持有人變易其
    原來持有意思而為不法所有意思不同；查本案被告已於92年
    10月13日自三商人壽公司離職，再無向保戶收取保費之權限
    ，又利用告訴人乙○○不知其無收取權限之錯誤，而犯本案
    ，顯然被告於收取系爭保費時，主觀上即存有不法所有之意
    圖，是公訴人認被告仍具業務員身份，又係嗣後始變異為不
    法所有意圖，而犯同法第336 條第2 項之罪，容有誤會，惟
    因起訴之客觀外在社會基本事實均相同，爰變更起訴法條後
    加以審判。
五、公訴意旨另以：被告甲○○意圖為自己不法所有，另於93年
    6 月間某日，在乙○○位於高雄市小港區○○○路租屋處，
    將業務上所持有，向告訴人乙○○收取之系爭保單93年6 月
    份保費41,645元，侵佔入己，而未交回三商人壽公司，因認
    被告此部分行為涉犯業務侵占罪嫌云云。
（一）按犯罪事實，應依證據認定之，無證據不得認定犯罪事實
      ；又不能證明被告犯罪者，應諭知無罪之判決；刑事訴訟
      法第154 條第2 項、第301 條第1 項分別定有明文。次按
      認定不利於被告之證據須依積極證據，苟積極證據不足為
      不利於被告事實之認定，即應為有利被告之認定，更不必
      有何有利之證據；又犯罪事實之認定，應憑證據，如無相
      當之證據，或證據不足以證明，自不得以推測或擬制之方
      法，以為裁判之基礎；最高法院30年上字第816 號判例、
      40年台上字第86號判例可資參照。
（二）經查：被告堅詞否認有向告訴人乙○○收取93年6 月份保
      費之事實，核與三商人壽公司95年8 月30日（95）三法字
      第00091 號函所載本件保險契約處理經過相符（見原審院
      卷第36頁、第37頁）；且證人即三商人壽公司業務員丙○○於本院95年12月11日審理時結證稱：被告離職的時候，
      是由我銜接，93年6 月保費公司有發催繳通知單給我，我
      有先電話聯絡要保人通知繳保費，我打了3通電話去告訴
      人家，其中2 通沒有人接，1 通是小孩接電話，我留下電
      話請告訴人跟我聯絡，結果都沒有跟我聯絡。告訴人93年
      6 月保費我們公司沒有收到，她有無有將保費交給被告，
      我不知道，但我沒有聯絡到告訴人本人等語（見本院卷第
      77頁至第79頁），又證人丁○○於本院95年12月11日審理
      時結證稱：我不知道告訴人與被告有訂保險契約，然93年
      5 月初，告訴人跟我借5 萬元，我問告訴人借錢要做何用
      ，她說要繳保費，要借1 個月，結果週轉1 個月後就還我
      錢了，告訴人說保費4 萬多元，告訴人向我借5 萬元，告
      訴人拿保險費給被告時，我沒有在場等語（見本院卷第74
      頁、第75頁），然證人丁○○係聽聞告訴人所述，並未親
      眼目睹告訴人繳交保費給被告，因此其證詞不足作為不利
      被告之證據。又告訴人乙○○雖指訴有繳交該期保費予被
      告等語，惟告訴人乙○○於偵查及原審訊問時均陳稱：於
      應繳交93年6 月份保費之日前，被告即告知所收取之系爭
      保費有遺失之情事等語（見偵查卷第4 卷第21頁、原審卷
      第48頁、第49頁），則被告既有遺失保費之情事，其是否
      自行墊款而將應繳保費交與公司，一般人均會認有可疑，
      而予以詳查，然告訴人乙○○卻在未向被告、三商人壽公
      司查證之情形下，仍將續期保費交付與被告，顯與一般經
      驗法則有違，難以採信，且又無法提出任何繳款證明以實
      其說，復為被告所否認，是乙○○關於此部分之指訴，難
      信為真實。
（三）告訴人所指訴之上開內容，缺乏補強證據為佐，此外，復
      查無其他積極證據足資證明被告有此部分犯行，自無從僅
      依告訴人之陳述即作為認定被告有此部分犯行之依據；又
六、原判決以被告甲○○所犯詐欺取財罪，罪證明確，因予適用
    刑事訴訟法第300 條，刑法第2 條第1 項前段，修正前刑法
    第339 條第1 項、第41條第1 項前段，罰金罰鍰提高標準條
    例第1 條前段，廢止前罰金罰鍰提高標準條例第2 條，現行
    法規所定貨幣單位折算新臺幣條例第2 條之規定，並爰審酌
    被告年輕力壯，本可期自食其力，不貪取非分之財，詎其竟
    圖謀不法利益，向告訴人乙○○詐騙財物，視誠信、道德如
    無物，亦不知尊重他人財產權益，兼衡其至今仍未與告訴人
    乙○○和解，且矢口否認犯行，及其犯罪手段、所得、素行
    等一切情狀，量處有期徒刑4 月，併諭知易科罰金之折算標
    準；並認被告被訴業務侵占93年6 月份之保費部分，因不能
    證明被告有該部分犯行，且公訴人認此部分與前揭論罪科刑
    部分具有連續犯之裁判上一罪關係，爰不另為無罪之諭知。
    其認事用法核無違誤，所處之刑亦屬允當。公訴人循告訴人
    之聲請上訴，略以原判決量刑過輕，且被告確有侵占向告訴
    人收取之93年6 月份保費無誤，原判決認該部分犯行不能成
    立犯罪，尚有違誤等為由，指摘原判決不當云云。然查：被
    告詐欺之金額為41,645元，原審判處被告有期徒刑4 月，難
    謂過輕；至於告訴人93年6 月份保費部分，被告並未收取，
    且證人丁○○並未親眼目睹被告向告訴人收取該保費，故亦
    無證據足以證明被告有該業務侵占犯行。故公訴人上訴，為
    無理由，應予駁回。
據上論斷，應依刑事訴訟法第368條，判決如主文。
本案經檢察官陳建年到庭執行職務。
中    華    民    國    95    年    12    月    25    日
                  刑事第二庭    審判長法  官  林正雄
                                      法  官  陳啟造
                                      法  官  黃壽燕
以上正本證明與原本無異。
本判決不得上訴。
中    華    民    國    95    年    12    月    25    日
                                      書記官  王婉蓉
附錄本判決論罪科刑法條：
中華民國刑法第339條
（普通詐欺罪）
  意圖為自己或第三人不法之所有，以詐術使人將本人或第三人
  之物交付者，處5 年以下有期徒刑、拘役或科或併科1 千元以
  下罰金。
  以前項方法得財產上不法之利益或使第三人得之者，亦同。
  前二項之未遂犯罰之。
┌───────────────────────────────────────────────┐
│附表：                                                                                        │
├──────┬─────────────┬─────────────┬───────┬────┤
│相關變更條文│行為時法（下稱舊法）之內容│裁判時法（下稱新法）之內容│比  較  理  由│備    註│
├──────┼─────────────┼─────────────┼───────┼────┤
│【刑法第339 │依法律應處罰金、罰鍰者，就│中華民國94年1 月7 日法修正│刑法之貨幣單位│按現行法│
│條罰金刑貨幣│其原定數額得提高為2 倍至10│施行後，刑法分則編所定罰金│由「元（指銀元│規所定貨│
│單位之變更】│倍（刑法乃係定明10倍）。第│之貨幣單位為新臺幣。94年1 │）」變更為「新│幣單位折│
│罰金罰鍰提高│1 條所定得提高倍數之規定，│月7 日刑法修正時，刑法分則│臺幣」，且刑法│算新臺幣│
│標準條例第1 │於本條例修正後制定之法律，│編未修正之條文定有罰金者，│分則之罰金數額│標準條例│
│條前段、第5 │不適用之；本條例修正前公布│自94年1 月7 日刑法修正施行│，亦視該分則先│第2 條規│
│條  刑法施行│之法律，於本條例修正後修正│後，就其所定數額提高為30倍│前曾修正與否，│定折算後│
│法第1 之1 條│其罰金罰鍰數額或法律經全部│，但72年6 月26日至94年1 月│而分別提高3 或│係等值，│
│第1 項、第2 │修正而其罰金罰鍰數額未予變│7 日新增或修正之條文，就其│30倍。        │是以新法│
│項          │更者，亦同。              │所定數額提高為3倍。       │              │並未較有│
│            │                          │                          │              │利。    │
├──────┼─────────────┼─────────────┼───────┼────┤
│【刑法第339 │罰金：（銀元）1 元以上。  │罰金：新臺幣1000元以上…。│罰金刑之下限，│舊法有利│
│條罰金刑下限│                          │                          │由銀元10元（亦│。      │
│變更】刑法第│                          │                          │經提高）即新臺│        │
│33條第5 款  │                          │                          │幣30元，提高為│        │
│            │                          │                          │新臺幣1000元  │        │
├──────┼─────────────┼─────────────┼───────┼────┤
│【易科罰金折│犯最重本刑為5 年以下有期徒│犯最重本刑為5 年以下有期徒│易科罰金折算標│舊法有利│
│算標準變更】│刑以下之刑之罪，而受6 個月│刑以下之刑之罪，而受6 個月│準由銀元300 元│。      │
│修正前刑法第│以下有期徒刑或拘役之宣告…│以下有期徒刑或拘役之宣告者│即新臺幣900 元│        │
│41條第1 項前│得以（銀元，下同）1 元以上│，得以新臺幣1000元、2000元│，提高為以新臺│        │
│段、修正前罰│3 元以下折算1 日，易科罰金│或3000元折算1 日，易科罰金│幣1000元、2000│        │
│金罰鍰提高標│。依刑法第41條易科罰金…就│。                        │元或3000元折算│        │
│準條例第2 條│其原定數額提高為100 倍折算│                          │1 日。        │        │
│  現行刑法第│1 日；法律所定罰金數額未依│                          │              │        │
│41條第1 項前│本條例提高倍數，或其處罰法│                          │              │        │
│段        │條無罰金刑之規定者，亦同。│                          │              │        │
└──────┴─────────────┴─────────────┴───────┴────┘


司法院資訊處製作；財團法人民間司法改革基金會備份。
